臺灣高等法院高雄分院刑事判決　　　 100年度交上訴字第54號
上　訴　人
即　被　告　黃上慶
選任辯護人　周村來律師
　　　　　　周元培律師
　　　　　　洪郁婷律師
上列上訴人因公共危險等案件，不服臺灣屏東地方法院99年度交
訴字第71號中華民國100 年3 月31日第一審判決（起訴案號：臺
灣屏東地方法院檢察署98年度偵字第8226號），提起上訴，本院
判決如下：
    主  文
原判決撤銷。
黃上慶因過失致人於死，處有期徒刑肆月；又駕駛動力交通工具
肇事，致人死亡而逃逸，處有期徒刑柒月。應執行有期徒刑玖月
。
    事  實
一、黃上慶因其欲前往屏東縣車城鄉某友人處，遂自其位於屏東
    縣恆春鎮○○路之住處駕駛車牌號碼D2-1496 號自用小貨車
    ，沿屏東縣恆春鎮○○路○ 段（即台26線）由南向北往車城
    方向行駛，於民國98年7 月30日夜間11時29分許，行經該路
    段約17.2公里處之內側快車道，適黃正雄飲酒後（血中酒精
    濃度257mg/DL，經換算呼氣酒精濃度1.29mg/L）於上開時間
    前某時許，騎乘車牌號碼H8M-835 號重型機車，因不明原因
    擦撞安全島後受傷倒臥於上開地點，而為共乘機車行經該處
    之陳柏元、林慧君，及駕車行經該處之林育如所發現而停於
    該處路旁協助處理，由陳柏元、林慧君撥打電話報警處理，
    林育如則更換穿醒目之紅色外套，站立於該處外側快車道與
    慢車道處中間提醒後方來車注意。詎黃上慶行經該處內側快
    車道，本應注意道路發生臨時障礙時，應減速慢行，作隨時
    停車之準備，並應注意車前狀況，隨時採取必要之安全措施
    ，而依當時天候晴、夜間有照明、道路為柏油路面且乾燥、
    無缺陷、視距良好等情，並無不能注意之情事，竟疏未注意
    其車前該路段已有黃正雄倒臥該處而生道路障礙，並有林育
    如站立於該處外側快車道與慢車道中間提醒來車之情，而未
    有任何減速慢行或採取必要之安全措施行為，仍駕駛其所有
    之上開貨車維持原行車速度、路線繼續行駛，而輾壓倒臥上
    開地點之黃正雄，該貨車右前輪工字樑三角架並直接撞擊黃
    正雄之頭部，致其受有頭部外傷併開放性頭骨骨折及重度腦
    損傷之傷害，導致其中樞神經衰竭而當場死亡。詎黃上慶明
    知駕駛上開貨車肇事，致黃正雄死亡後，竟另基於肇事逃逸
    之犯意，未停車下車查看，亦未停留現場等待警方處理，或
    施以必要之救護，繼續駕駛上開車輛往車城方向行駛，逃離
    現場。嗣警依目擊肇事經過之陳柏元、林慧君記錄之車牌號
    碼循線追查，始查悉上情。
二、案經屏東縣政府警察局恆春分局報告，及黃正雄之妻梁書晴
    、胞姊黃淑娟訴由臺灣屏東地方法院檢察署檢察官，及同署
    檢察官相驗後自動檢舉偵查起訴。
    理  由
壹、證據能力方面
一、被告以外之人於審判外之言詞或書面陳述，除法律有規定者
    外，不得作為證據；無證據能力、未經合法調查之證據，不
    得作為判斷之依據，刑事訴訟法第155 條第2 項、第159 條
    第1 項定有明文。經查證人林慧君、林育如於警詢中之陳述
    ，屬被告以外之人於審判外之陳述，被告及其辯護人既已否
    認該陳述之證據能力（見本院卷第53頁），且上開證人之警
    詢證述與渠2 人於偵訊之證述，尚屬一致，並非證明犯罪事
    實存否所必要，而檢察官復未釋明該陳述具備刑事訴訟法第
    159 條之2 、之3 、之4 所定例外具有證據能力之情形，揆
    之前揭法律規定，證人林慧君、林育如於警詢中之陳述，無
    證據能力，不得作為判斷之依據。
二、被告以外之人於審判外之陳述，雖不符同法第159 條之1 至
    之4 之規定，而經當事人於審判程序同意作為證據，法院審
    酌該言詞陳述或書面陳述作成時之情況，認為適當者，亦得
    為證據；又當事人、代理人或辯護人於法院調查證據時，知
    有第159 條第1 項不得作為證據之情形，而未於言詞辯論終
    結前聲明異議者，視為有前項之同意，同法第159 條之5 亦
    定有明文。查本院其餘資以認定本案而具傳聞性質之證據，
    業經被告及其辯護人於本院審理時同意作為證據（本院卷第
    53頁），且當事人及其辯護人均知有第159 條第1 項不得為
    證據之情形，且迄言詞辯論終結前均未聲明異議，依上揭法
    條規定，視為同意作為證據，復經本院審酌上開或書面陳述
    之作成情況，核無違法取證或其他瑕疵，認為以之作為證據
    為適當，洵據證據能力，且均經依法踐行調查證據程序，自
    得為判斷之依據。
貳、實體部分
一、訊據被告黃上慶固坦認有於上開時間，駕駛上開貨車行經上
    開地點，惟矢口否認有何過失致死或肇事逃逸之犯行，辯稱
    ：伊雖有開車行經上開地點，但伊行經該處時，並未曾見該
    處有何異狀，亦未見有人在現場指揮，伊並未駕車輾壓被害
    人黃正雄，且全然不知道有發生本案事故云云，其辯護人則
    為其辯護稱：1.證人林育如因害怕而轉頭故未親眼目睹輾壓
    過程，且當時視線非佳，證人陳柏元、林慧君是否確有目睹
    亦非無疑，又被告駕駛之上開貨車車輪均未有血跡反應，且
    未有被害人遺體或衣物跡證遺留被告上開貨車底盤，是依卷
    存事證，尚無從證明被告確有駕駛上開貨車輾壓被害人之行
    為；2.縱被告確曾輾壓過被害人，亦無從排除被害人於遭被
    告輾壓前已死亡之可能性，且於被告之後亦有其他不詳車輛
    輾壓過被害人，是被害人死亡之結果亦可能係遭其他後至車
    輛輾壓所致，自難以認定被害人之死亡與被告行為間確有因
    果關係；3.被告駕駛上開貨車之行為，已符合交通法規之要
    求，基於信賴原則，而無過失；4.被告並無輾壓死者，被害
    人死亡亦非被告行為所致，被告行為自不該當刑法第185 條
    之4 之肇事逃逸罪云云。經查：
  (一)被害人黃正雄飲酒後，血中酒精濃度達257mg/DL（經換算呼
    氣酒精濃度1.29mg/L），於上開時間前某時許，騎乘車牌號
    碼H8M-835 號重型機車，因不明原因擦撞安全島後受傷倒臥
    於上開地點等情，有道路交通事故現場圖、道路交通事故調
    查報告表（一）、（二）各1 紙、現場照片28張、屏東縣政
    府警察局道路交通事故當事人酒精測定紀錄表1 紙在卷足憑
    （見相驗卷第8 至10、22至36頁）。嗣被害人於上揭時間、
    地點，遭車輛輾壓後，受有頭部外傷併開放性頭骨骨折及重
    度腦損傷，致中樞衰竭而死亡等情，並經臺灣屏東地方法院
    檢察署檢察官督同法醫師相驗後送請法務部法醫研究所解剖
    鑑定無訛，並有相驗筆錄2 份、臺灣屏東地方法院檢察署檢
    驗報告書、法務部法醫研究所解剖報告書、鑑定報告書各1
    份、臺灣屏東地方法院檢察署相驗屍體證明書1 紙、相驗與
    解剖照片28張存卷可參（見相驗卷第51、64、73至86、118
    至120 、121 至126 、129 頁），被告對此部分事實亦均不
    爭執（見本院卷第20頁），是此部分事實自堪予認定。
  (二)被告雖辯稱未有駕駛上開貨車輾壓被害人之行為云云，然查
    ：
  1.證人即現場目擊者陳柏元於偵訊時證稱：當日伊騎乘機車搭
    載林慧君在最外側車道上突然發現1 輛大客車突然放慢車速
    並往外側車道行駛後，稍微暫停後來又駛離，伊即見被害人
    腳部朝安全島，頭部朝車道中間，而以與安全島垂直之方向
    倒臥上開地點，當時被害人之頭部已沒有安全帽，頭部還是
    完整的沒有破裂，但自死者的頭部有流出一攤血跡，並自那
    攤血跡往外車道的方向有一長條狀之血跡。伊立即請林慧君
    撥打電話報警，結果林慧君在打電話報警並講完車禍地點時
    就看到車牌號碼D2-1496 號之自用小貨車經過死者，同時也
    聽到碰碰2 聲，及1 位女子之尖叫聲，該女子係見被害人倒
    臥該處後而暫停路邊，並指揮後方來車減速行駛之人，而該
    女子即為證人林育如。迨上開貨車經過後，被害人又遭另外
    2 輛車輛輾過等語；而證人林慧君於偵訊中亦證稱：伊所見
    如陳柏元所述等語在卷（見相驗卷第56、57頁）；再證人陳
    柏元於原審亦證稱；伊當日行經案發地點見遊覽車往外側車
    道行駛，並緩慢經過，乃減速停車，發現死者在那裡，頭部
    有一攤血跡，身體是完整的，有記下3 部車經過內側快車道
    ，現在已經不記得了等語（原審卷第72至74頁）；證人林慧
    君於原審時亦證稱：伊當日由陳柏元騎乘機車搭載而行經上
    開地點，伊所見事故情形，與陳柏元所見相同，當日是伊等
    前面有1 輛高雄客運之大客車突然減速往外側之慢車道行駛
    ，伊等即剎車暫停，迨該大客車駛離時，即見被害人倒臥該
    處，伊等即撥打電話報警處理，伊離被害人約30、50公尺，
    有看到被害人頭部附近有血跡，之後伊有看到3 輛車輾過被
    害人並有聽到碰碰2 聲及女子之尖叫聲，其中1 輛為小貨車
    ，另外2 輛是轎車等語綦詳（見原審卷第66至69頁）；證人
    林育如於偵訊時證稱：伊當日駕駛車輛行經上開地點內側快
    車道時，因為當時的燈光沒有很亮，伊在很近的距離時看到
    有黑色物體在地上，伊開近後始發現係被害人以與分隔島是
    垂直之方向倒臥於該處，且被害人之頭部附近有血跡，但頭
    部仍係完整，僅有流血而已。伊即將車輛暫停路肩，並打電
    話報警，之後並改穿上紅色外套，站在該路段之外側快車道
    與慢車道中間，揮動雙手請後面的來車注意，前面有約5 輛
    車有注意到就停下來往旁邊閃過，伊記得死者是被一台貨車
    輾過去，因為這台貨車快接近時伊有看到，但車子快接近死
    者時，伊不敢看，把頭轉過去，後來聽到車子輾過去的聲音
    很大聲，伊再把頭轉回去看的時候，那台貨車車速很快就開
    走了，後來還有一台轎車輾過死者等語（見偵卷第5 、6 頁
    ）；再於原審亦證稱：伊看到死者橫躺在內側車道，靠近分
    隔島處，就停車報警，並站在機車道靠近快車道處穿紅色衣
    服揮手示意，有幾輛車看到就從內側車道開到外側車道，沒
    有輾過死者，但仍有兩輛車輾過死者，一台是貨車，一台是
    轎車，輾過有聽到碰碰的聲音等語（原審卷第69至72頁）。
    經核上揭證人證述情節均大致相符，且上揭證人既經到庭具
    結作證，當知虛偽陳述有遭偽證罪追訴論罪風險，渠等應無
    甘冒此風險而設詞誣陷被告之理，且渠等均到庭由被告及辯
    護人行反對詰問，亦足以擔保渠等證言之憑信性，是上揭證
    人所述應堪採信。況查被告亦自承有駕駛上開貨車行經上開
    地點（見原審卷第20頁），亦核與證人陳柏元、林慧君上揭
    證述車牌號碼D2-1496 號之自用小貨車經過死者情節相符，
    並與上揭證人3 人上揭證述被害人係遭小貨車輾壓之情節無
    違，更顯證人3 人上揭證述，非渠等虛捏之詞，而可採信。
    綜上，堪認被告確有於上揭時、地駕駛上開貨車輾壓倒臥於
    上開地點之被害人，且於被告輾壓被害人前，被害人之頭部
    尚完整無破裂，嗣被告輾壓被害人之後，始有其他車輛再陸
    續輾壓被害人之事實。
  2.經屏東縣政府警察局鑑識科警員將在上開貨車底盤內採得之
    血跡及疑似身體組織、毛髮等物，分別編號為：編號1 轉移
    血跡棉棒1 支、編號2 疑似身體組織1 包、編號3 轉移血跡
    棉棒1 支、編號4 疑似身體組織、毛髮1 包、編號5 毛髮1
    包、編號6 疑似身體組織1 包、編號7 轉移血跡棉棒1 支及
    在被害人身上採得之編號8 之心臟血（紗布），送請法務部
    法醫研究所鑑定比對後，認（一）編號8 被害人心臟血與編
    號1 轉移血跡棉棒、編號3 轉移血跡棉棒、編號4 疑似身體
    組織、毛髮、編號5 毛髮及編號6 疑似身體組織檢出之各項
    DNA 型別均相符，經法科學DNA 比對系統計算隨機相符頻率
    為3.48乘10之負21次方，因此研判6 者極可能來自同一人。
    另編號2 疑似身體組織與編號7 轉移血跡棉棒因嚴重腐敗，
    未能檢出足資比對之DNA 。（二）編號2 疑似人身組織、編
    號4 疑似人體組織及編號6 疑似人體組織經顯微鏡檢測確定
    為人腦組織等情，有臺灣屏東地方法院檢察署98保管字第
    1414 號 扣押物品清單1 紙、屏東縣政府警察局98年8 月31
    日屏警鑑字第0980044960號函暨所附「黃正雄車禍死亡案」
    刑案現場勘察報告1 份暨所附刑案現場測繪圖、照片19張（
    照片編號32至50）、法務部法醫研究所98年12月4 日法醫理
    字第09 80005308 號函暨所附法務部法醫研究所STR DNA 型
    別鑑定結果表1 份存卷可證（見相驗卷第87、95至96、98頁
    、第106 頁反面至第111 頁、第113 頁，偵卷第13、14頁）
    ，可知被告駕駛之上開貨車底盤內採得之編號1 、編號3 、
    編號4 、編號5 、編號6 之跡證，均為被害人血跡、身體組
    織、毛髮，且其中編號4 、編號6 之跡證，則均屬被害人之
    腦部組織，至編號2 之疑似身體組織雖因嚴重腐敗而無從檢
    測其之DNA ，然該物確為人腦組織則可確定，並參酌近處採
    得之編號1 血跡確為被害人之血液，應足堪認編號2 之跡證
    ，亦屬被害人之腦部組織。衡情倘被告未曾輾壓過被害人之
    身體，則何以在被告上開貨車底盤處竟可採得被害人之血跡
    、身體組織、毛髮等物，足見被告駕駛之上開貨車，確有輾
    壓過被害人身體之事實，此益證上揭證人所言屬實。
  3.徵之上開貨車之右前車輪工字樑三角架（下）發現大片血跡
    及部分組織，亦經臺灣屏東地方法院檢察署檢察官勘驗被告
    駕駛之上開貨車後查明無誤，並製有勘驗筆錄1 份附卷可稽
    （見相驗卷第70、71頁），且於該處採得之編號2 跡證為被
    害人之腦部組織，已說明如前，堪認被告上開貨車確有輾壓
    倒臥上開地點之被害人，且該車右前輪工字樑三角架確有直
    接撞擊黃正雄之頭部。
  4.雖上揭證人3 人於原審審理時雖均結稱：伊已不記得第1 輛
    輾過被害人之車輛是否為貨車等語，然被告駕駛上開貨車輾
    壓被害人之後，始陸續有其他轎車輾壓被害人等情，業據上
    揭證人3 人於偵查中結證屬實，已敘明如前，徵之證人3 人
    於100 年3 月17日於原審證述時距本案案發之時已逾1 年6
    月，而證人陳柏元、林慧君於案發隔日之98年7 月31日即接
    受檢察官訊問，證人林育如則於98年11月19日接受檢察官訊
    問，均較原審審理時接近本案案發時間，且上揭證人偵查中
    證述時亦均經合法具結，衡之人之記憶恆常隨時間經過而逐
    漸淡忘，是上揭證人3 人於本院證述時已難記憶輾壓被告車
    輛之先後次序，尚與常情無違，自應以渠等於偵訊時之上揭
    證述情節較為可採，併此敘明。
  5.綜上，被告辯稱並未駕車輾壓被害人云云，顯然無稽。
  (三)辯護人雖為被告辯稱依卷存事證，尚無從證明被告確有駕駛
    上開貨車輾壓被害人之行為云云。惟查：證人林育如於原審
    審理時結稱：伊看到輾過被害人之車輛是行駛在被害人倒臥
    之車道上，等到車子靠近時，伊回頭不敢看，聽到2 聲碰碰
    聲後，回頭再看該車輛，仍亦繼續往前開在同一車道上，伊
    看到被害人身體有移動位置是第1 輛車子輾過時等語在卷（
    見原審卷第70頁反面、第72頁），是雖證人林育如未目睹被
    告輾壓被害人瞬間之情形，然審之輾壓被害人之車輛始終在
    同一車道上行駛，且證人亦有聽聞撞擊之聲響，復被害人之
    身體於該車輛經過後，確有移動位置等客觀情形，當足認定
    被告駕駛之上開貨車確有輾壓被害人身體之情事。次查，本
    件查獲情形係由證人陳柏元記錄被告駕駛之上開貨車車牌號
    碼後而循線查獲等情，業據證人陳柏元證述如前，是既證人
    陳柏元、林慧君於當時可清楚記憶被告上開貨車車牌號碼，
    顯見證人陳柏元、林慧君當時確可看見被告上開貨車車牌，
    堪認證人並未有因視線不佳而無從查見被告駕車輾壓被害人
    之情。至辯護人所稱被告上開貨車車輪未有血跡反應或未有
    被害人遺體或衣物遺留被告上開貨車底盤，是無從認定被告
    有駕駛上開貨車輾壓被害人云云，惟查被告上開貨車底盤已
    採得被害人之血跡、身體組織、毛髮等情，已如前述，辯護
    意旨顯與事實不符；又被害人遭被告上開車輛輾壓後會於何
    處遺留如何之跡證，牽涉被告之行車速度、被害人遭輾壓之
    部位、力道、角度等客觀情狀，非可一概而論，並無所謂必
    然須於何處遺留如何之跡證可言，是縱被告上開貨車車輪未
    有血跡反應，亦無妨該車輾壓被害人之事實，辯護人上揭所
    辯，均屬自行臆測之詞，洵屬無據，尚難採信。
  (四)上訴意旨再以證人林育如已證稱當地視線不佳，現場很暗，
    甚至無燈光，不能認定視線良好云云。惟查，視線是否清楚
    涉及個人主觀感受，並非僅得依證人之陳述為判斷，本案案
    發現場天候晴、夜間有照明，省道、速限70，事故位置於快
    車道，柏油、乾燥、無缺陷、無障礙物路面，視距良好，無
    號誌等情，已經道路交通事故調查報告表(一)、(二)記載明確（
    相驗卷第9-10頁）、並有案發現場相片在卷可查（相驗卷第
    22 頁 以下）。再車輛辦理定期檢驗有關頭燈項目，係依道
    路交通安全規則第39條之1 第6 款（各種燈光完備，作用正
    常）暨同條例附件七規定辦理。被告所駕車輛於本案事故前
    後之98年7 月30日及98年9 月30日，均依法接受定期驗驗，
    其檢驗均屬合格等情，有交通部公路總局嘉義區監理所臺南
    監理站100 年8 月12日嘉監南字第1000020354號函附
    D2-1496 號車98年7 月30日前之檢驗歷史紀錄、收據及車身
    及底盤代號對照、檢驗登記表、汽車檢驗紀錄表等在卷可查
    （本院卷第81-87 頁），可知被告所駕車輛之燈光設備均屬
    正常，而觀諸卷內事故相片及道路交通事故現場圖所示，被
    害人當時倒臥於內側快車道靠安全島處上，其機車亦橫放在
    內側快車道靠車道線處，在夜間有照明之情況下，甚為顯明
    （見相驗卷第8 、30、31頁），被告竟疏未注意駕車輾壓被
    害人，其過失情節至為明確。
  (五)辯護人又為被告辯護稱：被告駕駛上開貨車之行為，已符合
    交通法規之要求，基於信賴原則，應無過失云云。惟查：
  1.道路發生臨時障礙，應減速慢行，作隨時停車之準備；汽車
    行駛時，駕駛人應注意車前狀況，並隨時採取必要之安全措
    施，道路交通安全規則第93條第1 項第2 款、第94條第3 項
    分別定有明文。查被告既考領有中華民國交通部製發汽車駕
    駛執照，有該執照影本附卷可考（見相驗卷第19 頁 ），對
    上開規定當知之甚詳，應予注意。又當時天候晴、夜間有照
    明、道路為柏油路面且乾燥、無缺陷、視距良好等情，有上
    開道路交通事故調查報告表（一）在卷可考（見相驗卷第9
    頁），顯見依當時情況，並無不能注意之情事。另依證人陳
    柏元、林慧君上開證述，可知於證人陳柏元、林慧君發現被
    害人倒臥上開地點前，曾有1 輛大客車亦行經該處，且往外
    側車道行駛，而未輾壓被害人，顯見該大客車駕駛有發現被
    害人倒臥該處。再據證人林育如上開證述，亦可知證人林育
    如駕駛車輛行經被告倒臥之上開地點時，有發現被害人倒臥
    該處。復查證人林育如於原審審理時結稱：伊當時有換穿紅
    色外套，站立於外側快車道與慢車道中間處，揮手向內側快
    車道之車輛示意，有幾輛車有看到就馬上從內側快車道開到
    外側快車道，安全通過現場而未輾壓被害人等語（見原審卷
    第71頁反面），亦核與證人林慧君於原審審理時結稱：第1
    輛車輾過被害人之前有其他車輛行經上開地點，但沒有碰到
    倒臥上開地點之被害人等語（見原審卷69頁），證人陳柏元
    於原審審理時結稱：證人林育如有在現場揮手等語相符（見
    原審卷第73頁反面、第74頁），可知於被告行經上開地點前
    ，已有其他車輛行經該處，且該等駕駛者均有見證人林育如
    站立於該處外側快車道與慢車道中間處揮手提醒，而發現被
    害人倒臥該處，審之上開車輛之駕駛者及證人林育如行經該
    處之客觀情狀與被告尚無明顯相異之處，既渠等均可發現上
    情而加以閃避，益證被告當時並無不能注意之情。而被告於
    原審準備程序及審理時自承伊開車行經上開地點時，未見任
    何事故，亦未見有人倒於該處，或有人於該處指揮等語（見
    原審卷第20、78頁），惟觀諸卷內事故相片及道路交通事故
    現場圖所示，被害人及其機車倒臥之情況，至為顯明（見相
    驗卷第8 、30、31頁），已如前述，則被告行經上開地點，
    竟絲毫未覺異狀，毫未發現被害人倒臥上開地點，亦未發現
    證人林育如於該處外側快車道與慢車道中間處，揮手提醒來
    車，顯見被告駕車漫不經心。況之前抵達該處之證人林慧君
    、陳柏元及林育如等人均發現現場異狀，再據渠所為前開證
    述，當時亦有其他車輛見狀即行閃避，改自外車道通行，且
    被告行經該處時尚有證人林育如在現場揮手提醒來車，被告
    自應較證人林育如等人有更大之可能性發現被害人倒臥上開
    地點，益顯被告疏未注意之情。另徵被告於原審準備程序及
    審理時供承：伊是很順的開過去等語（見原審卷第20、78頁
    ），亦核與證人林慧君於原審審理時結稱：伊看到輾過被害
    人之車輛均未停下來等，證人林育如於原審審理時結稱：伊
    看到輾過被害人之車輛輾過被害人時均未減速等語相符（見
    原審卷第68頁反面、第71頁），可知被告駕駛上開車輛行經
    上開地點時未有減速或採取任何必要之安全措施。綜上，被
    告疏未注意其車前已有被害人倒臥該處而生臨時障礙之狀況
    ，而仍維持原車速，未減速慢行，作隨時停車之準備，又未
    採取任何必要之安全措施，致駕車輾壓過被害人，其駕駛行
    為自有過失甚明。
  2.汽車駕駛人對於防止危險發生之相關交通法令之規定，業已
    遵守，並盡相當之注意義務，以防止危險發生，始可信賴他
    人亦能遵守交通規則並盡同等注意義務。若因此而發生交通
    事故，方得以信賴原則為由免除過失責任，最高法院著有84
    年台上字第5360號判例可資參照。經查本件被害人倒臥上開
    地點之情形，於被告行經上開地點前已然發生，業如前述，
    足見本案並非突發事件，被告應有充足之時間可採取適當之
    措施，以避免本案事故之發生，且被告於道路發生臨時障礙
    時，未減速慢行，作隨時停車之準備；於汽車行駛時，未注
    意車前狀況，並隨時採取必要之安全措施，而未遵守道路交
    通安全規則第93條第1 項第2 款、第94條第3 項規定之情，
    均已說明如前，是難認被告業已遵守相關交通法令之規定；
    復查於被告行經該處前之車輛駕駛人均有注意及被害人倒臥
    該處而可避免輾壓過被害人等情，已敘明在前，據此亦難認
    被告已有盡相當之注意義務，揆之上揭判例要旨，被告自無
    從主張基於信賴原則而免除過失責任自明，辯護人上揭辯稱
    ，尚於法無據。
  (六)辯護人另為被告辯稱：縱被告有輾壓被害人，亦難證明被告
    之輾壓行為與被害人之死亡結果間有因果關係云云。惟查：
  1.刑法上之過失，其過失行為與結果間，在客觀上有相當因果
    關係始得成立。所謂相當因果關係，係指依經驗法則，綜合
    行為當時所存在之一切事實，為客觀之事後審查，認為在一
    般情形下，有此環境、有此行為之同一條件，均可發生同一
    之結果者，則該條件即為發生結果之相當條件，行為與結果
    即有相當之因果關係。反之，若在一般情形下，有此同一條
    件存在，而依客觀之審查，認為不必皆發生此結果者，則該
    條件與結果不相當，不過為偶然之事實而已，其行為與結果
    間即無相當因果關係，最高法院76年台上字第192 號判例揭
    示甚明。
  2.原審業已函詢法務部法醫研究所，據覆略稱：（一）本案被
    害人頭部開放性、粉碎性骨折、左前臂撕裂傷、兩小腿開放
    性脛骨骨折、右側第二至第十一肋骨後側骨折及軀幹多處大
    面積刮擦傷和擦傷等均屬車禍時遭車輛輾壓所造成。（二）
    頭部之開放性、粉碎性骨折不可能是死者自摔撞擊分隔島所
    致。（三）被害人身上有多處輾壓創傷附近軟組織具明顯出
    血，故研判自摔後輾壓前應尚存生命徵候，並未立即短時內
    間死亡等語，有該所法醫理字第0990005263號函1 紙附卷可
    證（見原審卷第35頁），足認被害人於遭被告輾壓前，尚未
    死亡。次查，被告於上揭時、地駕駛上開貨車輾壓倒臥於上
    開地點之被害人前，被害人之頭部尚完整無破裂，且於被告
    輾壓被害人之後，始有其他車輛再陸續輾壓被害人等情，業
    已敘明在前，且徵之證人林慧君、陳柏元、林育如於行經上
    開地點發現被害人倒臥該處前，均未見何不尋常事項乙節，
    亦據證人林慧君於原審審理結稱：伊看到被害人倒臥上開地
    點前，均未看到不尋常之碰撞及任何不尋常之聲響等語在卷
    ，核與證人林育如於原審審理時結稱：伊看到被害人倒臥上
    開路段之前，均未看或聽到任何不尋常之事等語，證人陳柏
    元於原審審理時結稱：伊到達上開地點前，均未聽到任何不
    尋常之聲響等語均相符（分見原審第66頁反面、第69頁反面
    、第72頁反面），綜合上情，堪認被告駕駛之上開貨車確為
    首輛輾壓被害人之車輛無疑。又徵以被告上開貨車底盤採集
    之編號2 、4 、6 身體組織，確為被害人之腦部組織等情，
    亦已說明如前，衡以人腦為身體之重要器官，若非頭部有破
    裂之損傷情形，腦部組織自無外露之可能，而既在被告上開
    貨車底盤可採集到被害人腦部組織，自足認被告上開貨車輾
    壓被害人時，確有造成被害人頭部破裂，是被害人受有頭部
    外傷併開放性頭骨骨折及重度腦損傷之傷勢，應係被告駕駛
    上開貨車輾壓且該車右前輪工字樑三角架直接撞擊被害人之
    頭部所致，洵無疑義，既被告駕駛之上開貨車係首輛輾壓被
    害人之車輛，且造成上揭傷害，衡以上開傷勢已致被害人頭
    部破洞、扭曲變形，觀諸卷附解剖照片7 張自明（見相驗卷
    第73、75、82、83頁），可知被害人之傷害已然嚴重，在一
    般情形下確可發生被害人死亡之結果，故被害人因上揭傷勢
    導致中樞衰竭而當場死亡之結果，與被告上開過失行為間，
    具有相當因果關係存在，亦屬明確。又被告上開過失行為致
    被害人死亡等情，業經認定如前，自可排除被害人係遭被告
    之後來車輾壓後始死亡之可能，是辯護人上開所辯，亦難採
    信。至上開法務部法醫研究所函文雖亦同時載明「另外，有
    關來函所云『完全排除係於被告行經後之第二部自小客車撞
    擊所致』部分，因鑑定人無充分資料可研判，故歉難答覆」
    等文字，僅係說明就所詢事項無從回覆之意，尚非可憑之認
    定被害人係遭被告後之來車輾壓始死亡，附此敘明。
  3.至上訴意旨再以縱被害人於被告行經該處時，仍有生命跡象
    ，且被害人之死亡係遭車輛輾壓而亡，惟是否可排除接續經
    過之第2 、3 部車輛輾壓始生本件死亡結果，且由證人之證
    言，其只聽聞有車輛輾壓之碰碰聲，惟輾壓死者之部位為何
    ，可否完全排除死者頭部骨折確係接續輾壓過之第二、三部
    車輛所致？云云，惟被告所駕貨車車輛底盤處採得被害人之
    腦部組織，顯見被告確實駕車輾壓被害人之頭部無誤，依客
    觀之經驗法則，被害人之頭部既曾受被告所駕車輛高速行駛
    直接輾壓，致腦部組織外露，其活存之機率極低，實無從其
    後尚有第2 、3 部接續輾壓被害人，而得解免被告之罪責。
  (七)被告辯以不知道發生本案事故云云，辯護人則為其辯護稱被
    告並無輾壓死者，被害人死亡亦非被告行為所致，被告行為
    自不該當刑法第185 條之4 之肇事逃逸罪云云。惟查：
  1.被告駕駛上開車輛行經上開地點輾壓被害人之行為，確有過
    失，並與被害人死亡間具相當因果關係等情，已說明如前，
    其自有肇事行為無訛。另被告於前揭時、地駕車碾壓被害人
    ，致被害人死亡後，未停車下車查看，亦未停留現場等待警
    方處理，或施以必要之救護，繼續駕駛上開車輛往車城方向
    行駛等情，亦經證人林慧君於原審審理時結稱：伊看到輾過
    被害人之車輛都沒有停下來，伊印象中小貨車輾過被害人後
    沒有停下來，就是直接開走等語（見原審卷第68頁反面、第
    69頁），核與證人林育如於偵訊時證稱：伊記得死者是被1
    輛貨車輾過，伊不敢看後把頭轉過，有聽到車子輾過去的聲
    音很大聲，伊再把頭轉回去時，該貨車車速很快得開走等語
    （見偵卷第6 頁），並有道路交通事故現場圖1 紙存卷供參
    （見相驗卷第8 頁），是被告駕駛上開車輛肇事後逃逸之情
    ，亦堪認定。況被告亦自承伊是很順的開過上開地點等語（
    見原審卷第78頁），益證上揭證人證述被告未有停車查看等
    情節與事實相符，而可採信。
  2.駕駛人有無逃逸之故意，應就客觀事實判斷，如駕駛人對於
    危險之發生有所認識，明知已發生車禍，或知悉車禍有使人
    受傷害或死亡之可能，竟未下車察看，仍駕車離去，即可認
    定有肇事逃逸之犯意，亦即對於駕駛動力交通工具肇事致人
    死傷之事實，駕駛人已有所認識，並進而決意擅自逃離肇事
    現場之主觀心態，具有此項故意之犯意，即符合肇事逃逸罪
    之構成要件。再者，汽車駕駛人駕駛汽車肇事致人受傷或死
    亡者，應即採取救護措施及依規定處置，並通知警察機關處
    理，不得任意移動肇事汽車及現場痕跡證據，道路交通管理
    處罰條例第62條第3 項前段定有明文。而刑法第185 條之4
    之肇事逃逸罪，以處罰肇事後逃逸之駕駛人為目的，俾促使
    駕駛人於肇事後能對被害人即時救護，以減少死傷，最高法
    院92年度台上字第6541號判決可參資照。查證人林慧君於原
    審審理時結稱：伊站離被害人倒臥處約30至50公尺，伊有聽
    到2 聲碰碰之聲音，因此可以確定車子有輾壓過去，亦有聽
    到女生之尖叫聲等語（見原審卷第67頁）；證人陳柏元於偵
    訊時結稱：伊在被告駕駛之上開車輛經過時，有聽到「波、
    波」2 聲，及1 位女生之尖叫聲等語，於原審審理時結稱：
    伊沒有看到輾過被害人之經過，伊只有聽到聲音，伊是聽到
    聲音後判斷車輛有輾壓被害人等語（分見相驗卷第57頁，原
    審卷第74頁）；證人林育如於偵訊時結稱：伊換穿紅色外套
    站在機車道與外側車道提醒來車注意，有1 台貨車行經上開
    地點，因伊不敢看該貨車輾過被害人之情形，即轉頭避開，
    後來伊聽到車子輾過去之聲音很大聲等語，於原審審理時結
    稱：伊在輾壓被害人之車輛靠近時，伊不敢直視所以轉頭，
    有聽到碰碰2 聲等語（見原審卷第70頁反面），互核上揭證
    人3 人證述，可知被害人於遭被告駕駛之上開車輛輾壓時，
    有產生碰撞輾壓之聲響，且該聲響之音量之大，連站立於距
    被害人30至50公尺遠之證人林慧君均可清楚聽聞，另查上開
    地點處附近均無何商家、住戶，有上揭現場照片1 張及屏東
    縣政府警察局現場堪察照片3 張卷附足證（見相驗卷第26頁
    、第111 頁反面、第112 頁），且衡本案事故發生之時間為
    夜間11時30分許，堪信本案事故發生時，現場應極為寧靜，
    是被告輾壓被害人所生之聲響，於現場之證人林慧君、陳柏
    元、林育如既均有聽聞，審之被告為肇事者，且輾壓所生聲
    響亦為其造成，堪認被告當亦可清楚聽聞其輾壓被害人時所
    產生之碰撞聲響，是其對於駕車輾壓被害人之情，自當有所
    知悉。且被告駕駛上開貨車輾壓被害人等情，已說明如前，
    參諸被告所駕駛之上開車輛為自用小貨車，底盤高度與一般
    自用小客車無異，觀之卷附該貨車照片10張及屏東縣政府警
    察局採證照片3 張自明（見相驗卷第40至44頁、第106 頁反
    面、第107 頁），堪認被告駕駛上開貨車輾壓被害人時，應
    會產生相當之顛簸異常情形，足信被告應可查覺其駕駛車輾
    壓被害人之事。況且被害人倒臥後方之內側快車道處尚有機
    車1 輛橫置路中，阻礙往來車輛通行，有道路交通事故現場
    圖及前開現場相片在卷可憑，被告縱於輾壓被害人前不知情
    ，其後亦得見該機車占據其行駛之快車道，豈能全未察覺其
    異狀？再被告於警詢及本院審理時均供明：伊當時精神狀況
    良好，沒有飲酒及服用任何藥物等語（相驗卷第16頁、本院
    卷第165 頁），則被告駕車輾壓被害人時，實無渾然不覺之
    可能。再衡之一般人若遭車輛輾壓，將因此受有輕、重不等
    傷害甚死亡之情，被告既已知悉其駕車輾壓被害人，卻未當
    場停留現場對被害人施以必要扶助、或報警處理等，而駕車
    駛離現場，其主觀上具有肇事逃逸之故意，至為灼然。況衡
    以一般駕駛人於駕車途中發現車輛碰撞、輾壓過物體，通常
    均會停車檢視車輛受損情形，並查看確認所撞擊、碾壓之物
    品為何，被告卻捨此不為，益彰顯其畏罪而逃逸之心態。是
    被告辯稱其不知壓到被害人，並無肇事逃逸之故意云云，顯
    為事後卸責之詞，洵不足採。
  (八)本案雖初經臺灣省高屏澎區車輛行車事故鑑定委員會鑑定，
    認被告駕駛小貨車直行，無肇事因素等語，有該鑑定委員會
    鑑定意見書1 份附卷供參（見偵卷第30、31頁），惟嗣經臺
    灣省車輛行車事故覆議鑑定委員會覆議，並認第二階段（黃
    上慶小貨車輾壓已倒地之黃正雄人體部分）：因為：１、肇
    事地照明視線情形。２、黃上慶小貨車前車燈照明遠近及肇
    事前行駛速度情形。３、黃正雄人體倒臥與黃上慶小貨車駛
    至之時機等跡證不明，致無法研判確認：黃正雄人體倒臥車
    道內之情形，黃上慶是否能預為發現、判斷並採取有效之安
    全措施？故無法釐清黃上慶之肇事責任等語，有該覆議鑑定
    委員會99年2 月11日覆議字0996200578號函2 紙在卷可稽（
    見偵卷第50、51頁），則上揭臺灣省高屏澎區車輛行事故鑑
    定委員會鑑定意見，本無從據為被告有利之認定。而本院再
    依被告聲請囑託財團法人成大研究發展基金會鑑定，認：「
    (二)本鑑定分析鑑定結果：經由釐清發生本車禍的相關疑問後
    ，本鑑定分析認為本件車禍的責任應分兩階段加以賦予：第
    一階段『機車騎士黃正雄酒精濃度極度嚴重過量（換算呼氣
    酒精值1.29毫克）駕駛失控，自摔撞擊中央分隔島後倒臥於
    內側快車道上，為肇事原因。』；第二階段『一、黃正雄第
    一階段駕駛失控後，倒臥於路中顯有阻礙交通為主要肇事原
    因。二、黃上慶駕駛小貨車及其他車輛駕駛人，疏於注意道
    路狀況及路旁示警之其他用路人，輾軋第一階段事故後倒地
    之黃正雄，為事故次因。』；(三)事故責任1.第一階段：所有
    第一階段事故責任由嚴重酒醉，違規騎乘重機車行駛內側快
    車道的黃正雄完全（100%）擔負。2.第二階段：(1)暫時不考
    慮事故當時有其他用路人在路旁示警提醒到達車輛，避免輾
    軋已經倒地之黃正雄的因素，僅考慮事故地點事故當時視線
    條件，建議肇事責任分配比例為：黃正雄：90-95%（於視線
    不良處，倒臥地上，容易遭其他車輛輾軋）。其它輾軋過黃
    正雄車輛駕駛人：5-10% （於視線不良處，應減速行駛，可
    以注意前方道路狀況卻疏於注意）。(2)增加考慮事故當時有
    其他用路人在路旁示警提醒到達車輛，避免輾軋已經倒地之
    黃正雄的因素，加上考慮事故地點事故當時視線條件，建議
    肇事責任分配比例為：黃正雄：70-75%（於視線不良處，倒
    臥地上，容易遭其他車輛輾軋）。其它輾軋過黃正雄車輛駕
    駛人：25-30%（於視線不良處，應減速行駛，可以注意前方
    道路狀況卻疏於注意）。此外，建議黃上慶駕駛D2-1496 號
    自小貨車輾軋過已經倒地黃正雄的事故責任為：8-10% （於
    視線不良處，應減速行駛，而且路旁已有其他用路人示警，
    可以注意前方道路狀況卻疏於注意）。因為黃上慶駕駛D2-1
    496 號自小貨車輾軋過已經倒地的黃正雄，有離開事故現場
    的事實，但是否涉及肇事逃逸，必須釐清事故當時黃上慶當
    時的身心情境，如果黃上慶係因為事故當時身心狀況欠佳導
    致意識狀況無法辨識輾軋過黃正雄，則黃上慶涉及不適宜於
    駕駛，而不涉及肇事逃逸。因此建議有關黃上慶肇事逃逸的
    事實認定，另案加以處理，本交通事故鑑定案件僅著重認定
    其應注意、可以注意、而未注意的責任」等語，此有財團法
    人成大研究發展基金會100 年10月25日成大研基建字第1000
    003842號函附鑑定意見書在卷可查（本院卷第102-142 頁）
    ，亦與本院前開認定大致相同。至上開鑑定意見雖謂被告「
    於視線不良處」，應減速行駛，可以注意前方道路狀況卻疏
    於注意云云，惟同鑑定意見第24頁亦指出（本院卷第129 頁
    ）：「林慧君在路旁而不是尾隨黃上慶D2-1496 號自小貨車
    而仍可以相當程度正確閱讀、紀錄黃上慶自小貨車的車號，
    表示事故地點視線仍相當程度可以正確辨識道路上行駛車輛
    所懸掛數字不大的車牌，因此可以做為交叉比對指出事故地
    點的光線仍可以相當程度辨識倒在車道上身長167 公分的黃
    正雄」、「根據證人林慧君於100 年3 月17日在臺灣屏東地
    方法院刑事第五法庭審判筆錄中之陳述：『我們前面有一台
    高雄客運突然往慢車道行駛，我以為他要停車讓乘客下車，
    所以我們有剎車一下，但是我們後來有看一台倒在路中間的
    機車及人」，此表示事故地點藉助路燈及車燈照明，駕駛人
    有機會看到路面上躺臥的黃正雄。此外林慧君陳述：『案發
    地點能見度？）因為是晚上，以我們來講我們覺得是還好，
    是看得到』亦指出事故地點當時的視線環境條件。」等語，
    顯見被告肇號當時，藉助路燈及車燈照明，並未達於視線不
    良之程度，此項意見稍嫌矛盾，為本院不採，併此指明。
  (九)綜上，被告駕駛上開車輛行經上開地點時輾壓被害人，確有
    過失，且被害人死亡與被告之過失行為間亦有相當因果關係
    ，嗣於肇事致被害人死亡後，駕車逃離現場等犯行，均堪予
    認定，被告及其辯護人上揭所辯，均難謂有理，本案事證明
    確，應依法論科。
二、核被告所為，係犯刑法第276 條第1 項之過失致人於死罪，
    及同法第185 條之4 之駕車肇事逃逸罪。又被告所犯上開過
    失致人於死罪與駕車肇事逃逸罪2 罪間，犯意各別，行為互
    殊，應予分論處罰。
三、原審據以論處被告過失致人於死及肇事逃逸罪刑，固非無見
    ；惟刑事審判之量刑，旨在實現刑罰權之分配的正義，故法
    院對科刑判決之被告量刑，應符合罪刑相當原則，使罰當其
    罪，以契合人民之法律感情。此所以刑法第57條明定科刑時
    應審酌一切情狀，尤應注意該條所列各款情形，以為科刑輕
    重之標準。查本案事故發生之主因係被害人黃正雄酒精濃度
    極度過量（換算呼氣酒精值1.29毫克）駕駛失控，自摔撞擊
    中央分隔島後倒臥於內側快車道上，且駕駛失控後，倒臥於
    路中顯有阻礙交通，為主要肇事原因，已如前述，原審於量
    刑審酌時全未斟酌前開被害人之過失始為事故發生之主因，
    而各量處被告有期徒刑9 月、11月，定應執行有期徒刑1 年
    6 月，實嫌過重。被告上訴意旨否認犯罪，指摘原判決不當
    ，固無理由，惟原判決既有上開可議之處，自應由本院撤銷
    改判。
四、本院審酌被告駕車未能注意道路已發生障礙之車前狀況，仍
    輾壓造成造成被害人死亡，犯罪所生損害非微，復於肇事後
    逃逸，棄被害人於不顧，毫無尊重他人生命、身體之觀念，
    且迄今未能與被害人家屬達成和解，求得諒解，難謂犯罪後
    之態度良好，惟念被告前無罪刑紀錄，有臺灣高等法院被告
    前案紀錄表在卷可查，素行尚佳，且本案事故發生之主因係
    被害人黃正雄酒精濃度過量（換算呼氣酒精值1.29毫克）駕
    駛失控，自摔撞擊中央分隔島後倒臥於內側快車道上，且駕
    駛失控後，倒臥於路中而阻礙交通，過失情節重大，而被告
    過失情節較輕等一切情狀，分別量處如主文第2 項所示之刑
    ，並定應執行之刑。
據上論斷，應依刑事訴訟法第369 條第1 項前段、第364 條、第
299 條第1 項前段、刑法第185 條之4 、第276 條第1 項、第51
條第5 款，刑法施行法第1 條之1 ，判決如主文。
本案經檢察官李靜文到庭執行職務。
中    華    民    國  100     年    12    月    20    日
                  刑事第七庭    審判長法  官  莊飛宗
                                      法  官  謝宏宗
                                      法  官  蔡廣昇
以上正本證明與原本無異。
過失致人於死罪，不得上訴。
其他部分，如不服本判決應於收受本判決後10日內向本院提出上
訴書狀，其未敘述上訴理由者，並得於提起上訴後10日內向本院
補提理由書狀（均須按他造當事人之人數附繕本）「切勿逕送上
級法院」。
中    華    民    國   100    年    12    月    20    日
                                      書記官  施耀程
附錄本案論罪科刑法條：
中華民國刑法第185條之4
（肇事遺棄罪）
駕駛動力交通工具肇事，致人死傷而逃逸者，處 6 月以上 5 年
以下有期徒刑。
中華民國刑法第276條第1項
（過失致死罪）
因過失致人於死者，處 2 年以下有期徒刑、拘役或 2 千元以下
罰金。